【裁判字號】    98,台上,1831
【裁判日期】    980402
【裁判案由】    違反貪污治罪條例等罪
【裁判全文】
最高法院刑事判決            九十八年度台上字第一八三一號
上  訴  人  台灣高等法院高雄分院檢察署檢察官
被      告  甲○○
                    號
選任辯護人  林復宏律師
被      告  乙○○
                    3樓
選任辯護人  陳旻沂律師
            張堯鈞律師
被      告  丙○○
                    50號
            丁○○
上列一  人
選任辯護人  呂富田律師
            黃宏綱律師
上列上訴人因被告等違反貪污治罪條例等罪案件，不服台灣高等
法院高雄分院中華民國九十七年六月三日第二審判決（九十六年
度上訴字第一七六四號，起訴案號：台灣高雄地方法院檢察署九
十一年度偵字第二二五五五號、第二二五五六號、第二二五五七
號、第二二五五八號、第二二五六四號、第二二五六五號、第二
二五六六號、第二二五六七號、九十二年度偵字第二三二四一號
、第二三二四二號），提起上訴，本院判決如下：
    主  文
原判決關於乙○○、丁○○部分撤銷，發回台灣高等法院高雄分
院。
其他上訴駁回。
    理  由
一、撤銷發回（被告乙○○、丁○○）部分：
本件原判決關於乙○○、丁○○部分，以公訴意旨略稱：第一審
共同被告陳憲庭（第一審通緝中）自民國七十七年間起至九十一
年四月止，擔任中華電信股份有限公司中區分公司（下稱中華電
信中區分公司）供應處材料庫第五號料庫管理員，負責該分公司
新竹以南、嘉義以北之新料及廢料現場點收及清運點交業務；被
告乙○○自八十年至八十八年間，擔任中華電信中區分公司供應
處專員，經辦廢料標售等業務；被告丁○○自七十五年起係擔任
中華電信股份有限公司南區分公司（下稱中華電信南區分公司）
供應處材料庫仁武料庫專員，負責廢電信纜線材料儲存及監督包
商清運等工作，均為依據法令從事公務之人員。陳憲庭明知公務
員承辦工程發包案件，不得洩漏底價，竟基於違背職務收受賄賂
之概括犯意，於八十六年五月間，應被告甲○○之要求，媒介亦
具違背職務收受賄賂共同犯意且負責承辦及製訂底價之乙○○與
高傑電線電纜粉碎股份有限公司（下稱高傑公司）負責人甲○○
，先後在高速公路嘉義交流道附近某速食店內及高速公路西螺休
息站會晤，乙○○允諾甲○○壓低編號：C860031R廢電纜一千餘
噸乙批標案之底價，每公斤底價降低新台幣（下同）一元。乙○
○旋於同年五月六日擬定底價為三千二百四十五萬元，但經該分
公司稽核小組於同月二十一日修訂底價為三千五百四十五萬元，
復因高傑公司當時未具甲級事業廢棄物處理資格，陳憲庭復建議
甲○○向久發環保工程公司（下稱久發公司）借牌，後由甲○○
以久發公司名義，以總價三千五百五十一萬元得標。甲○○於同
年五月二十一日得標成功後，前往高速公路台中中港交流道附近
交付陳憲庭一百萬元賄款，再由陳憲庭將賄款持往乙○○當時位
於台中工業區世貿中心附近之住宅即台中市西屯區○○○街七一
巷十五號轉交乙○○，乙○○再將其中五十萬元賄款朋分給陳憲
庭收受。丁○○於擔任中華電信南區分公司仁武料庫專員時，負
責監督包商清運廢電信纜線提貨磅重等工作，依該分公司與包商
合約規定，包商提貨時需自備剷土機剷裝廢纜線，竟基於違背職
務收受賄賂之概括犯意，在甲○○於九十年度因某標案至該料庫
提貨之全程期間，違規動用該料庫所有之剷土機協助甲○○剷裝
廢纜線，並於九十一年一、二月間提貨全部結束後，在高雄榮民
總醫院旁收受甲○○所交付之賄款三萬元，嗣高傑公司於九十一
年度標得該仁武料庫某廢纜線案，依合約規定，包商於提貨結束
後，必須僱工清理提貨現場，始能領回履約保證金，甲○○於九
十一年七月底提貨結束後，無暇僱工清理現場，乃請託丁○○協
助清理，事後亦於高雄榮民總醫院旁交付丁○○賄款二萬元。因
認乙○○、丁○○均涉犯貪污治罪條例第四條第一項第五款對於
違背職務之行為收受賄賂罪嫌；而經審理結果，認乙○○、丁○
○被訴之罪嫌均屬不能證明，因將第一審判決諭知乙○○、丁○
○均免訴部分撤銷，改判諭知乙○○、丁○○均無罪。
惟查：（一）審理事實之法院，對於被告有利及不利之證據均應
一併加以注意，並綜合全部證據資料，本於經驗及論理法則定其
取捨而為判斷，倘為無罪之判決，亦應詳述其全部證據取捨判斷
之理由，否則即有應於審判期日調查之證據未予調查及判決理由
不備之違法。證人即第一審共同被告陳憲庭於法務部調查局高雄
市調查處（下稱高雄市調查處）證稱：「高傑公司負責人甲○○
在八十六年間，為順利標得中華電信公司中區分公司供應處中區
材料庫之廢電纜線，曾交付我一百萬元賄款，並要我將其中一百
萬元賄款轉交給供應處一科專員乙○○，其中我並分得五十萬元
賄款」、「（問：前述甲○○於八十六年間交付你一百萬元賄款
，請你轉交乙○○之詳情為何？）當時台中料庫有幾筆數千萬元
之廢電纜線要標售，甲○○事前曾找我協商如何將標售底價壓低
，因底價壓低是由時任中華電信中區分公司供應處乙○○負責製
訂，所以我應甲○○之請求，安排乙○○與甲○○會商，第一次
會商是我約甲○○到嘉義交流道附近見面，當天上午是由我開車
載乙○○，甲○○也由一名友人楊水勝陪同前來，雙方碰面後再
一起到嘉義市區某速食店交談，甲○○當場提出要求乙○○降低
標售底價，並表示這樣他才有利潤可以進行圍標及分錢給我們，
乙○○也答應協助，會後我即與乙○○離去北上，在開車途中，
我又接到甲○○打電話給我，表示剛剛計算的底價沒有利潤，要
求我與乙○○在中山高西螺交流道再會面商談底價，在甲○○順
利標得數批廢電纜線後，甲○○即交付我一筆一百萬元現金賄款
，並要我轉交乙○○，當晚我就把該筆賄款交乙○○本人收下」
、「甲○○係約我於台中港交流道附近見面，見面時甲○○就提
著一個塑膠袋到我車內，在車內甲○○自塑膠袋中拿出一捆麻繩
捆綁好之現鈔，每捆一百萬元，甲○○告訴我這筆錢是本次酬佣
，甲○○再把該捆現金放回袋內，要我轉交乙○○，我拿到錢後
就先連絡乙○○，因乙○○（住宅）位於台中工業區世貿中心附
近，所以我直接開車到他家，經我按其三樓住處電鈴後，乙○○
就下樓，我當場取出該只塑膠袋內之一百萬元賄款給乙○○，乙
○○當場拆開捆線，自己留下五十萬元，並將其中五十萬元賄款
給我收受」（見偵查卷第四宗第一一二頁、第一一三頁），核與
共同被告甲○○於高雄市調查處證稱：「我記得是陳憲庭約我到
嘉義市一家速食店與乙○○碰面，我一位朋友楊水勝也陪同前往
，當天陳憲庭、乙○○與我達成協議，決定前述標案每公斤降低
一元，事後我回去跟該四家廠商報告每公斤降低一元的決議，該
四家廠商都表示每公斤降低一元是可以，但是希望我向乙○○探
詢該標案底價，後來我透過陳憲庭替我向乙○○打聽該標底標，
但是陳憲庭向我表示沒辦法告訴底標，但向我保證一定會降低底
標，並要求我先支付一百萬元以便轉交給乙○○，該四家廠商對
我前述協調結果不是很滿意，但是後來有同意共同支付一百萬元
給陳憲庭轉交乙○○」、「我於前述四家廠商同意支付之後，即
應陳憲庭之要求，在該標案決標後，以紙袋包一百萬元現金拿到
台中親自交陳憲庭，陳憲庭收下該一百萬元賄款後，向我表示他
要分一半拿五十萬元轉交給乙○○，陳憲庭是否有交五十萬元給
乙○○，我不清楚，不過乙○○也沒有向我表示任何意見」（見
偵查卷第八宗第一五六頁背面），大致相符；而甲○○於前揭時
地確曾為前開標購廢電纜線之事，與陳憲庭見面，復經證人楊水
勝於高雄市調查處及第一審先後證稱：「我記得當天是假日，甲
○○臨時約我陪同渠前往台中找陳憲庭，後來甲○○在高速公路
嘉義交流道附近停車，與陳憲庭碰面，甲○○表示要與陳憲庭談
論有關業務的事情，陳憲庭不喜歡有外人在場，因此我在甲○○
車上等候，由甲○○下車與陳憲庭談話，約隔三十分鐘後，甲○
○才返回，我們就開車準備回高雄縣路竹鄉，開車時甲○○以手
機頻頻聯絡有關標購廢電纜事宜，約在下一個交流道時，甲○○
又折返北上之高速公路，在一個休息站與陳憲庭再見面，同樣是
甲○○下車與陳憲庭談話」、「當天陳憲庭車上是否還有他人，
我並未注意到」（見偵查卷第八宗第一七六頁、第一審卷第二宗
第二七七頁、第二七八頁）。則以陳憲庭、甲○○、楊水勝前揭
供證相互印證，是否足以證明陳憲庭、甲○○所證不虛？又編號
：C860031R廢電纜一千餘噸乙批標案之底價既係由乙○○負責擬
定，若陳憲庭與甲○○於前揭時、地先後二次見面時，乙○○均
不在場，何以能當場議定每公斤壓低底價一元？而甲○○若未與
承辦此事之乙○○當面達成協議，何以會輕信陳憲庭片面之言即
允諾付款？至於陳憲庭嗣於偵查中改稱：「（問：當時乙○○有
無拒絕？）當時我沒聽到，而且我都與甲○○的朋友在講話；而
他則與甲○○在講話」，是否係其為減輕本身參與程度所為避重
就輕之詞？能否執此推翻其先前不利於乙○○之陳述？又陳憲庭
於偵查中之上開證述，既與證人楊水勝所證不符，則渠二人所供
，究以何者為可採？原判決未予取捨，即併採為有利於乙○○論
斷之基礎，此部分採證法則之運用，亦屬於法有違。又甲○○於
高雄市調查處已證稱：「（問：你為何會分別向丁○○借用剷土
機及委託清理現場而行賄三萬元及二萬元？）因為我每次提貨若
自行準備剷土機，必須一筆花費，所以我就向丁○○借用仁武料
庫現有的剷土機，而將省下的花費支付給丁○○作為福利，在該
標案提貨中，丁○○均動用仁武庫的剷土機協助我剷電纜至貨車
上，所以我於九十一年二月提貨結束後包三萬元紅包給丁○○；
至於九十一年八月提貨結束後，我包二萬元紅包送給丁○○，是
因為依合約規定，提貨廠商必須僱工清理提貨現場，而因我該次
無暇僱工前往清理，所以我拜託丁○○處理，事後再送二萬元給
予酬謝」、「（問：《提示 91.2.7.17時05分通聯譯文》該通電
話通聯中意義為何？）該通電話是丁○○打電話給我，約我在高
雄榮總醫院旁的榮總路見面，見面後，我將丁○○借我剷土機的
酬謝金三萬元交給丁○○，丁○○會打電話約我見面，是我事先
請陳王百凰聯繫丁○○，並叫丁○○打電話與我聯繫的」、「（
問：《提示 91.8.9.16時58分通聯譯文》該通電話通聯中意義為
何？）是我聯繫丁○○，也約到榮總路見面，交付二萬元給丁○
○，以酬謝丁○○替我清理提貨現場」，嗣於檢察官偵查中亦證
稱：「（問：以前自白實不實在？）實在」、「（問：有無看過
筆錄在（再）簽名？）有」（見偵查卷第八宗第一五八頁背面、
第一五九頁），而卷附電話通訊監察紀錄譯文，復有甲○○於上
開時間與丁○○相約見面之電話通聯紀錄，另證人陳王百凰與甲
○○之電話通訊監察紀錄譯文內，亦有陳王百凰詢問甲○○拿三
萬元到民族路給人之對話（見同上卷第一六０頁、第一六一頁第
一六二頁）；則以前揭電話通訊監察紀錄與甲○○於高雄市調查
處之證述相互印證，是否足以證明甲○○於高雄市調查處之證述
非屬虛構？否則丁○○與甲○○相約於上揭時、地見面究為何事
？陳王百凰僅係甲○○所營高傑公司僱用之會計，身為公司負責
人之甲○○，何庸對公司會計掩飾其個人開支？其於第一審供稱
：「（問：91.2.8.9時37分這通電話是否是你與陳王百凰的對話
？）是，我確實有跟她拿這筆錢，但是錢是我花掉了，所以我在
電話中隨便敷衍她」，是否合乎經驗法則？可否執其於第一審所
為有利於丁○○之供述，即全面推翻其在高雄市調查處及偵查中
之不利丁○○證述？仍待釐清。（二）乙○○就編號：C860031R
廢電纜一千餘噸乙批標案擬定之底價為三千二百四十五萬元，惟
該分公司稽核小組修訂提高底價為三千五百四十五萬元，其中
價差高達三百萬元，而甲○○嗣以久發公司名義，乃以總價三千
五百五十一萬元得標該標案。則乙○○究係依據何項資料擬定該
標案之底價？何以中華電信中區分公司稽核小組事後修訂提高該
標案之底價達三百萬元？此情形於該分公司其他相類似標案是否
常見？抑係特例？甲○○以三千五百五十一萬元得標後，猶能獲
利若干？俱關係乙○○是否有壓低該標案底價之情事，自應根究
明白，俾免枉縱。以上，或係檢察官上訴意旨所指摘，或屬本院
得依職權之事項，應認原判決關於乙○○、丁○○部分均有撤銷
發回更審之原因。
二、上訴駁回（被告甲○○、丙○○）部分：
按刑事訴訟法第三百七十七條規定：上訴於第三審法院，非以判
決違背法令為理由不得為之；是提起第三審上訴，應以原判決違
背法令為理由，係屬法定要件；如果上訴理由書狀並未依據卷內
訴訟資料具體指摘原判決不適用何種法則或如何適用不當，或所
指摘原判決違法情事，顯與法律規定得為第三審上訴理由之違法
情形不相適合時，均應認其上訴為違背法律上之程式，予以駁回
。本件原判決撤銷第一審判決關於甲○○、丙○○部分，就此等
部分，分別改判論處甲○○共同連續意圖為自己不法之所有，而
侵占對於業務上所持有之物（處有期徒刑二年）；又共同意圖為
自己不法之所有，以詐術使人將本人之物交付（處有期徒刑六月
，減為有期徒刑三月）；又共同連續詐欺得利（處有期徒刑三月
，減為有期徒刑一月又十五日）等罪刑（應執行有期徒刑二年二
月；此等部分未據上訴已確定）；及諭知丙○○無罪（第一審判
決就甲○○被訴對於主管或監督之事務直接圖利及對於公務員（
指乙○○、丁○○、陳憲庭）違背職務之行為交付賄賂諭知均免
訴部分，原判決亦予撤銷，惟漏未改判）。檢察官就甲○○被訴
對於主管或監督之事務直接圖利、對於公務員違背職務之行為交
付賄賂及原判決關於丙○○部分之上訴意旨略稱：（一）丙○○
圖利高傑公司逾四百萬元以上乙節，業據陳憲庭、甲○○分別於
高雄市調查處詢問及檢察官偵訊時陳述甚詳，核與證人徐瑞庭於
高雄市調查處詢問及檢察官偵查中證述情節相符，而丙○○於偵
查中亦供承：本件標案標價僅八萬元不合理等語，並有相關卷宗
資料、中華電信股份有限公司中區分公司所屬各營運處呆料變賣
實施要點乙份可資佐證。而陳憲庭、甲○○及證人徐瑞庭於高雄
市調查處詢問及檢察官偵查中對於本件標案過程及金額敘述甚詳
，苟非確有其事，渠等之陳述應無可能如此鉅細靡遺。而同事相
處日久，難免有過節，但未必因此即生挾怨報復之舉，何況陳憲
庭供出丙○○前揭圖利犯行，亦無解於自身罪責，原審未待陳憲
庭到庭對質，即認丙○○之圖利犯罪不能證明，其調查能事自有
未盡，同時亦有判決違背經驗法則及論理法則之違法。又原判決
雖以丙○○於修法後已不具公務員身分，故認其行為時已非圖利
罪規範之主體，然原判決並未變更起訴法條論以背信罪行，亦屬
違誤。（二）已受請求之事項未予裁判，其判決為當然違背法令
，刑事訴訟法第三百七十九條第十二款定有明文。甲○○涉嫌圖
利及對於公務員違背職務之行為行賄部分，第一審係以共犯丙○
○或行賄之對象乙○○、丁○○，於刑法修正後均非貪污治罪條
例及刑法所規定之公務員，甲○○此部分行為，即難依貪污治罪
條例第六條第一項第五（四）款之圖利罪及同條例第十一條第一
項之對於公務員違背職務之行為行賄罪相繩，而就甲○○此部分
被訴犯罪事實，諭知甲○○免訴，惟第一審檢察官就該部分免訴
判決，已提起第二審上訴，原判決既撤銷第一審判決，惟就此等
部分未另為無罪之諭知或變更起訴法條論處甲○○共同背信罪刑
，有已受請求之事項未予判決之違法等語。
惟查：原判決綜合卷內證據資料及調查證據之結果，說明：「丙
○○是否能僅憑標案名稱即可瞭解廢料之價值，即非無疑」、「
甲○○均未指稱丙○○有指示陳憲庭安排標案補償甲○○之情事
，亦未陪同甲○○前往現場勘查標案之標的物」、「丙○○於核
定底價時，並未前往現場，其是否知悉陳憲庭所擬之底價過低即
非無疑，縱令核定過程有疏失，亦難論以圖利罪」、「陳憲庭是
否因此挾怨報復亦非無可能」、「陳憲庭所稱：丙○○要求陳憲
庭將標案定價在十萬元以下等語，又無其他佐證」（見原判決正
本第四一頁第十八行至第四三頁第三行）。乃認定丙○○被訴之
圖利犯行，尚屬無法證明，因而撤銷第一審諭知丙○○免訴之判
決，改判諭知丙○○無罪；另就甲○○部分，則撤銷第一審之判
決，改判論處甲○○共同連續意圖為自己不法之所有，而侵占對
於業務上所持有之物（處有期徒刑二年）；又共同意圖為自己不
法之所有，以詐術使人將本人之物交付（處有期徒刑六月，減為
有期徒刑三月）；又共同連續詐欺得利（處有期徒刑三月，減為
有期徒刑一月又十五日）等罪刑（應執行有期徒刑二年二月；此
等部分未據上訴已確定）。已於理由內詳敘其認定所憑之證據及
其理由。從形式上觀察，原判決關於丙○○部分，並無證據調查
未盡之違背法令之情形。又採證認事及證據之證明力如何，原均
屬事實審法院得依憑其調查證據之結果自由判斷之事項，該項自
由判斷職權之行使，倘未違反經驗法則或論理法則，即難任指為
違法。檢察官上訴意旨（一）就事實審法院採證認事及證據證明
力自由判斷職權之合法行使，再為單純事實上爭執，自非合法之
第三審上訴理由。又第一審共同被告陳憲庭於第一審已因逃匿，
經該法院發布通緝，有台灣高雄地方法院九十五年十月三十一日
９５雄院隆刑群緝字第１０６８號通緝書在卷可按（見第一審卷
第二宗第二一０頁），嗣原審審判長於九十七年四月二十九日審
判期日，詢問檢察官：「對於陳憲庭通緝紀錄表有何意見？」，
復答稱：「沒有意見」（見原審卷第二宗第一二三頁）；詢問檢
察官：「尚有何證據請求調查？」又答稱：「無」（見同上卷第
一二四頁）。檢察官上訴意旨（一）至法律審之本院，始又另執
原審未待陳憲庭到庭對質即行判決等語，指摘原判決證據調查未
盡，顯非依據卷內資料而為主張。又業經起訴之犯罪事實，法院
僅就其中一部分為判決，倘未經判決之事項，與已受判決部分，
本應分別裁判，而法院疏未併同裁判，應屬漏判而應予補充判決
之問題，並無已受請求之事項未予判決之違法。依檢察官起訴書
犯罪事實欄之記載，檢察官除起訴甲○○共同侵占中華電信中區
分公司ＳＴＰ廢電纜三萬一千二百八十公斤（即起訴事實(三)）、
「鐵邊廢電纜四十七噸九千餘公斤（原判決認定為二十六公噸一
百十公斤，即起訴事實(四)）、以材質較差廢電纜混充繳回中華電
信中區分公司二次，共計十餘公噸之詐欺得利（即起訴事實(五)前
段）及詐領三噸廢電纜之詐欺取財（即起訴事實(七)）等犯行外，
復起訴甲○○另涉犯對於陳憲庭、乙○○、丁○○違背職務之行
為交付賄賂（即起訴事實(一)、(六)）及對於主管或監督之事務直接
圖利等罪名（見起訴書證據並所犯法條二、第八行至第十一行）
。而經第一審審理結果，認甲○○行賄之對象以及與其共犯圖利
罪之正犯，已均非刑法上之公務員，乃就甲○○被訴對於公務員
違背職務之行為交付賄賂、對於主管或監督之事務直接圖利及侵
占公有財物（即起訴事實(四)之鐵邊廢電纜）等罪嫌部分，諭知均
免訴，就起訴事實(三)、(七)部分，分別論處甲○○共同連續意圖為
自己不法之所有，而侵占對於業務上所持有之物及共同意圖為自
己不法之所有，以詐術使人將本人之物交付等罪刑，並就其被告
詐欺得利（即起訴事實(五)）、詐取廢電纜線超過三噸部分（即起
訴事實(七)經判決有罪部分外之其他事實）敘明不另為無罪之諭知
；嗣檢察官就第一審判決全部提起上訴，原審乃撤銷第一審判決
，就甲○○被訴侵占公有財物（起訴事實(三)、(四)）、詐欺得利（
起訴事實(五)、(七)）等部分，變更起訴法條，改判分別論處共同連
續意圖為自己不法之所有，而侵占對於業務上所持有之物、共同
意圖為自己不法之所有，以詐術使人將本人之物交付及共同連續
詐欺得利等罪刑，並就甲○○被訴於九十一年五月間及六月間，
各詐領一噸半電纜線部分（即起訴事實(七)經判決有罪部分外之其
他事實），於理由內敘明不另為無罪之諭知。惟就甲○○被訴對
於公務員違背職務之行為交付賄賂及對於主管或監督之事務直接
圖利等罪嫌而經第一審諭知均免訴部分，卻未為裁判，而該等未
經判決部分，與已受判決之業務侵占、詐欺取財、詐欺得利等部
分，在法律上原即應分別裁判，自屬漏判，檢察官除得依法聲請
補充判決外，要不得就未經原審判決部分向本院提起上訴（依原
判決事實欄記載，均未載入甲○○經起訴之對於公務員違背職務
行為交付賄賂的事實，其理由說明：『公訴人認甲○○係犯貪污
治罪條例第十一條第三項之違背職務行賄罪，……惟起訴之基本
事實各屬同一，爰依法變更起訴法條』【見原判決正本第二六頁
第十一行至第十四行】，顯屬誤載）。檢察官認此係已受請求之
事項未予判決，自非適法。綜上所論，檢察官就甲○○、丙○○
之上訴，均屬違背法律上之程式，予以駁回。
據上論結，應依刑事訴訟法第三百九十七條、第四百零一條、第
三百九十五條前段，判決如主文。
中    華    民    國  九十八  年    四    月    二    日
                      最高法院刑事第七庭
                          審判長法官  林  永  茂
                                法官  吳  昆  仁
                                法官  蘇  振  堂
                                法官  蕭  仰  歸
                                法官  林  立  華
      本件正本證明與原本無異
                                      書  記  官
中    華    民    國  九十八  年    四    月    九    日
                                                Ａ


司法院資訊處製作；財團法人民間司法改革基金會備份。
